【裁判字號】    98,裁,1106
【裁判日期】    980430
【裁判案由】    其他請求
【裁判全文】
最  高  行  政  法  院  裁  定
                                      98年度裁字第1106號
抗  告  人  甲○○
                          送達.
                            孝.
上列抗告人因與相對人法務部間其他請求事件，對於中華民國98
年1月20日臺北高等行政法院97年度訴字第308號裁定，提起抗告
，本院裁定如下︰
    主  文
抗告駁回。
抗告訴訟費用由抗告人負擔。
    理  由
一、按抗告法院認抗告為不合法或無理由者，應為駁回抗告之裁
    定。
二、本件訴外人彥欣企業股份有限公司（下稱彥欣公司）因滯欠
    84、85年度營利事業所得稅等案，經財政部臺灣省中區國稅
    局移送法務部行政執行署臺中行政執行處（下稱臺中行政執
    行處）執行，該處以抗告人為彥欣公司之負責人，於民國95
    年7月20日至該處陳報彥欣公司之財產狀況時，執行人員發
    現其有虛偽陳述之情事，符合行政執行法第17條第5項第4款
    之要件，依同法條第6項以及同法第24條第4款等規定留置抗
    告人。嗣經抗告人委請訴外人黃義交提出新臺幣（下同）15
    0萬元匯入臺中行政執行處代收款專戶，該處認上開150萬元
    係抗告人基於利害關係人身分主張代位清償訴外人彥欣公司
    所滯欠之款項，且審酌彥欣公司前董事李春興亦同意清償剩
    餘案款，故當場釋放抗告人，其後李春興亦於同日繳納該公
    司稅款130萬元，該案已全部受償完畢，並於95年7月21日由
    財政部臺灣省中區國稅局（下稱中區國稅局）收受。抗告人
    以上開150萬元並非代位清償訴外人彥欣公司所滯欠之款項
    而係擔保之保釋金，故分別於96年1月30日及同年2月1日向
    相對人請求發還上開保釋金150萬元，經相對人以96年2月9
    日法律字第0960180268號函復以公法上金錢給付義務案件，
    由法務部行政執行署所屬各行政執行處負責執行，相對人非
    具體個案之執行機關，無權針對抗告人之請求作成准駁與否
    之決定等語。抗告人復於96年2月13日向相對人請求責成臺
    中執行處開立收受保釋金之收據予訴外人黃義交，並行文中
    區國稅局敘明該局於96年7月21日收受臺中執行處開立之280
    萬元支票中包含黃義交代其繳納之150萬元保釋金云云，經
    相對人以96年3月2日法律決字第0960180376號函復以抗告人
    所陳事由，其已於96年2月9日以法律字第0960180268號函復
    請向中區國稅局請求發還，仍請參照該書函意旨辦理。抗告
    人再於96年5月4日向相對人請求責令臺中執行處發還前開保
    釋金，經相對人依行政程序法第172條第1項但書規定，以96
    年5月14日法律決字第0960018302號移文單(下稱系爭移文單
    )移請法務部行政執行署查處逕復。抗告人不服，提起訴願
    ，經訴願決定不受理，遂提起行政訴訟。
三、原裁定以：依行政執行法第4條第1項之規定，行政執行，由
    原處分機關或該管行政機關為之。但公法上金錢給付義務逾
    期不履行者，移送法務部行政執行署所屬行政執行處執行之
    。抗告人主張訴外人黃義交代抗告人匯至臺中行政執行處之
    款項150萬元，係作為擔保之保釋金，非代彥欣公司所繳納
    之欠稅款，抗告人向相對人請求發還該保釋金等語，相對人
    以抗告人請求發還保釋金一案之主管機關係行政執行署，依
    行政程序法第172條第1項但書規定，以系爭移文單移請行政
    執行署辦理，係針對事務之管轄權限而為之，難謂有應作為
    而不作為之情事，且上開相對人移文單並未就抗告人之請求
    予以准駁，不生法律上之效果，非屬行政處分。並敘明抗告
    人函請相對人就其下屬機關收取150萬元擔保金及欠稅行政
    執行之事，敦促查明，並返還所收取之150萬元，既是上級
    機關針對下級權屬事項所為之監督，自屬於法有據。訴願決
    定以之為不合法，亦屬有據，本件既非行政處分，人民自不
    得對之提起訴願及行政訴訟，查屬訴訟事件起訴不合程式而
    無法補正者，因依行政訴訟法第107條第1項第10款之規定駁
    回抗告人之訴。
四、抗告意旨略謂：相對人對於各地最高行政長官執行其主管事
    務，有指示、監督之責；就主管事務，對於各地方最高級行
    政長官之命令或處分，認為有違背法令或逾越權限者，得報
    請行政院予以撤銷、變更、廢止或停止執行，法務部組織法
    第2條、第3條定有明文。又違法行政處分於法定救濟期間經
    過後，上級機關得依職權為全部或一部之撤銷，行政程序法
    第117條亦定有明文。查抗告人之陳訴內容，係聲請退還擔
    保金，而依據前述之說明，相對人負責有查明、指示、監督
    之責，乃相對人竟以系爭移文單，將本件之聲請，逕予移至
    所轄之行政執行署，即屬違法不當，且此移文函既拒絕處理
    抗告人之請求，即屬行政處分之性質，原審仍認該移文函不
    具行政處分之性質，即有未當。抗告人函請相對人就其下屬
    機關收取150萬元擔保金及欠稅行政執行之事敦促查明，歷
    經2年餘，仍未查明，難謂有應作為而不作為情事，抗告人
    之權利及法律上利益嚴重受損，依法請求相對人應為行政處
    分，發返上開款項，應屬合法云云。
五、本院經核所謂行政處分，係指中央或地方機關就公法上具體
    事件所為之決定或其他公權力措施而對外直接發生法律效果
    之單方行政行為，訴願法第3條第1項及行政程序法第92條第
    1項定有明文。而人民因中央或地方機關之違法行政處分，
    認為損害其權利或法律上之利益，經依訴願法提起訴願而不
    服其決定者，固得依行政訴訟法第4條第1項規定，向高等行
    政法院提起撤銷訴訟，惟必須以在客觀上有行政處分存在為
    前提。而行政訴訟法第5條第1項規定：「人民因中央或地方
    機關對其依法申請之案件，於法令所定期間內應作為而不作
    為，或予以駁回，認為其權利或法律上利益受損害者，經依
    訴願程序後，得向高等行政法院提起請求該機關應為行政處
    分或應為特定內容之行政處分之訴訟。」而此所謂依法申請
    之案件，係指人民依法有權請求行政機關作為之謂，至單純
    請願、陳情或建議等，則不包括在內，是若無行政處分或非
    人民依法申請之案件，即不得據以提起訴願及行政訴訟。又
    「行政執行，由原處分機關或該管行政機關為之。但公法上
    金錢給付義務逾期不履行者，移送法務部行政執行署所屬行
    政執行處執行之。」行政執行法第4條第1項定有明文。而行
    政程序法第172條第1項規定：「人民之陳情應向其他機關為
    之者，受理機關應告知陳情人。但受理機關認為適當時，應
    即移送其他機關處理，並通知陳情人。」準此，行政機關依
    該但書規定，將陳情案件逕移其他機關處理者，係基於便民
    考量通知主管機關辦理之觀念通知，性質上並非行政處分，
    即不得以之為撤銷訴訟之標的。本件抗告人聲請發還訴外人
    黃義交代為繳納之150萬元，係其於臺中行政執行處辦理90
    年度營所稅執特專字第1534等號有關義務人彥欣公司滯納營
    利事業所得稅行政執行事件繳納之案款，抗告人雖主張該15
    0萬元係擔保金，並請求相對人發返。惟相對人雖掌理行政
    執行業務之指導、監督事項，惟究非該具體個案之執行機關
    ，自無權作成是否准予發還案款或擔保金之決定，則相對人
    以上開案件之主管機關為法務部行政執行署，依行政程序法
    第172條第1項但書規定，以系爭移文單移請所屬行政執行署
    辦理，核其性質屬觀念通知，應非行政處分甚明；又該聲請
    事項非屬人民依法申請之案件，抗告人亦無向相對人申請發
    還該案款之法律依據，則相對人所為之系爭函，僅係對無法
    定請求權之抗告人所為陳情案件之處理，不生准駁之法律上
    效果，而非行政處分。抗告人對之提起課予義務訴訟，亦屬
    起訴要件不備，原裁定以訴不合法予以駁回，於法並無不合
    ，抗告人徒執前詞任意指摘原裁定不法，其抗告難認有理由
    ，應予駁回。
六、據上論結，本件抗告為無理由。依行政訴訟法第104條、民
    事訴訟法第95條、第78條，裁定如主文。
中    華    民    國    98    年    4     月    30    日
                    最高行政法院第五庭
                        審判長法官  黃  璽  君
                              法官  黃  淑  玲
                              法官  鄭  忠  仁
                              法官  黃  本  仁
                              法官  吳  東  都
以  上  正  本  證  明  與  原  本  無  異
中    華    民    國    98    年    5     月    1     日
                              書記官  王  福  瀛


司法院資訊處製作；財團法人民間司法改革基金會備份。
